【裁判字號】    88,上,116
【裁判日期】    891128
【裁判案由】    合夥決算分配合夥利益
【裁判全文】
臺灣高等法院臺南分院民事判決  八十八年度上字第一一六號  ｊ
      上  訴  人  甲  ○  ○
      訴訟代理人  郭  俊  廷  律師
      被上訴人    乙  ○  ○  .
      訴訟代理人  李  孟  哲  律師
                  郭  淑  慧  律師
右當事人間請求合夥決算分配合夥利益事件，上訴人對於中華民國八十八年二月二日
臺灣臺南地方法院第一審判決（八十六年度訴字第三五六號）提起上訴，並為擴張，
本院判決如左：
      主      文
原判決關於駁回上訴人後開第二項之訴部分，及該部分假執行之聲請，暨除確定部分
外訴訟費用之裁判均廢棄。
右開廢棄部分，被上訴人應再給付上訴人新台幣壹佰肆拾玖萬陸仟捌佰捌拾元，及自
八十六年七月四日起至清償日止，按週年利率百分之五計算之利息。
上訴人擴張之訴及其假執行之聲請均駁回。
第一審（除確定部分外）、第二審訴訟費用由被上訴人負擔；擴張之訴訴訟費用由上
訴人負擔。
本判決第二項所命給付，於上訴人以新台幣肆拾玖萬捌仟元為被上訴人供擔保後，得
為假執行；但被上訴人如於假執行程序實施前，以新台幣壹佰肆拾玖萬陸仟捌佰捌拾
元為上訴人預供擔保，得免為假執行。
      事      實
甲、上訴人方面：
一、聲明：求為判決：（一）原判決關於上訴人敗訴部分廢棄。（二）右開廢棄部分
    ，被上訴人應再給付上訴人新台幣（下同）壹佰肆拾玖萬陸仟玖佰元，及自八十
    六年七月四日（即原審擴張之訴準備書狀送達翌日）起至清償日止，按週年利率
    百分之五計算之利息。（三）第一審、第二審訴訟費用由被上訴人負擔。（四）
    願供擔保請准宣告假執行。
二、陳述：除與原判決記載相同者，予以引用外，補稱：
（一）兩造合夥出資興建工業城，最初係由合夥出資，而於：(1)七十六年六月十日購
      買未歸劃前之系爭鹽行段地號一一五九之一及一一五九之二，均信託登記在被
      上訴人之子謝文豐名下；(2)七十六年十二月四日向陳水考、翁桂梅兄妹購買未
      規劃前之鹽行段一一六０地號及一一六一地號兩筆土地，信託登記於被上訴人
      之子女謝議輝、謝芳卿、謝文豐名下；(3)七十六年六月十三日向邱燦鑨等三人
      購買鹽行段一一六二地號土地，信託登記於李慈恭名下；(4)七十六年五月二十
      七日購買同地段一一六三地號土地，信託登記於周金倉名下，一一六四地號土
      地信託登記於謝秀玲名下，此有土地登記簿謄本及舊地籍圖可稽（上開一一六
      ０地號土地嗣後分割為一一六０之一、之四、之一三、之一四、之一五、之一
      ０等地號）。嗣於七十六年十月八日，一一五九地號、一一五九之一地號、一
      一六二地號、一一六三地號、一一六四地號合併後，規劃成工業城。嗣於七十
      七年六月一日為解決工業城之通路及畸零地，合夥再向邱陳蔭購買同地段一一
      四七之廿三地號、一一四七之廿二地號、一一四七之六地號等三筆土地（最後
      一筆土地嗣後併入一一五九地號）。上述合夥所購買之土地規劃前，雖依舊地
      籍圖可一目瞭然，惟當時台南縣政府已就系爭三筆土地為預定道路之編定；至
      於被上訴人目前所居住之同地段一一五九地號土地，係於合夥規劃工業城後，
      方才向合夥購買用做自宅之用。綜上，本件合夥與建工業城係多筆購地，整體
      規劃興建，並配合系爭預定道路一併運用，其間包括購買畸零地，於當時已經
      台南縣政府為預定道路之編定，則被上訴人本人自不可能預先購買系爭道路用
      地，再向合夥購買一一五九地號土地。
（二）本件上訴人係主張兩造因合夥而剩餘財產為：坐落：(1)台南縣永康市○○段一
      一五九之一三地號、(2)一一四七之二二地號、(3)一一六０之一地號等三筆土地
      。又兩造均認同所屬合夥從事興辦工業城之興建，所爭執者，乃上訴人如何證
      明系爭一一六０之一地號及一一四七之二二地號兩筆土地（另一筆一一五九之
      一三被上訴人已無爭執未上訴）屬合夥財產而已。
１、就系爭一一五九之一三地號土地部分：
（１）被上訴人於原審已自認合夥所留道路僅為系爭一一五九之一三地號土地，並信
      託登記於訴外人謝文豐、周金倉、謝秀玲、李慈恭等人名下，且不否認該筆土
      地所領取之徵收補償費為三千零七十二萬七千二百元，而其他合夥人均已分得
      合夥利益，剩餘三百卅一萬一千二百八十元之事實，僅辯稱：(1)應扣除現場監
      工運籌，及出名為借款人、保證人之報酬後，餘額再作十股比例分配；(2)於被
      上訴人之子謝議輝在七十九年一月競選縣議員時，上訴人擔任其總幹事，向被
      上訴人拿走二百八十五萬元一去不返，犯有詐欺罪嫌，被上訴人主張抵銷上訴
      人此部分之請求等語。
（２）惟查：被上訴人所保管之一一五九之一三地號土地之徵收補償款三百三十一萬
      一千二百八十元部分，被上訴人抗辯應扣除「現場監工運籌及出名為借款人、
      保證人之報酬」五十五萬三千六百五十一元，並無理由及依據，良以上述道路
      用地，係合夥所剩餘財產道路用地，既無加工興建建物在其上，且道路用地之
      價值，豈可能有監工運籌費？從而對於合夥剩餘財產，除非被上訴人能舉證另
      有約定外，自應依各合夥人所持股分比例分配利益，被上訴人上開抗辯顯無理
      由；至於被上訴人誣指上訴人上開詐欺犯行，亦經  鈞院八十七年上易一五八
      號刑事判決無罪在案，亦無抵銷問題。
２、就一一六０之一地號土地部分：
（１）證人即被上訴人所委託之工業城設計人何銘芳於鈞院八十八年九月二十日行準
      備程序時證稱：「附圖二是我和乙○○共同規劃設計定案（指工業城）」、「
      計劃道路是從一一六０地號土分割出來」、「規劃前請永康市公所鑑界，我就
      根據測量訂出的位置，再根據計劃道路位置規劃工業城」、「一一六０之一地
      號在規劃前是屬一一六０地號之內」等語。
（２）前開一一六０地號及一一六０之一地號兩筆土地為陳水考所有（何芳銘規劃後
      成為一一六０之四、之一三、之一四、之一五、之一０等地號），相鄰之一一
      六一地號及所分割而出之一一六一之一地號土地及一一六一之二地號土地，為
      翁桂梅所有，於七十六年十二月四日由陳水考及翁桂梅兄妹同時出售，供作合
      夥興建工業城之用者，業經證人即陳水考之子陳朝安於原審法院八十七年十二
      月十八日審理時證稱：「我父親與謝議輝所訂土地（即一一六０地號），買賣
      只知要蓋工業城」、「確實蓋了住宅與工廠」、「是聽我父親說」等語，原審
      法院及被上訴人雖均指為傳聞證據，惟系爭一一六０之一地號土地，確係由一
      一六０地號土地分割而來，證人陳朝安之證言應足採信。
（３）再證人翁桂梅於台灣台南地方法院檢察署受理八十六年偵字第九三三九號侵占
      一案之偵查中，證稱：「一一六０之一地號土地與我的一塊土地，兩筆土地確
      係由乙○○、甲○○出面購買，賣地是連路地一起賣」等語，其並於台灣台南
      地方法院受理八十六年易字第五三二八號侵占一案，而於八十七年十月六日審
      理時結證稱：「乙○○和甲○○二人出面來向我和大哥各買二筆土地（即一一
      六一地號土地及所分割而出之一一六一之一地號、之二地號，與一一六０地號
      、一一六０之一地號各二筆土地）說是要蓋工業城」等語，是證人以出賣人身
      分接洽而知悉買受人買地之目的在於興辦工業城，其供證自足為合夥購買系爭
      土地之證據方法。雖證人翁桂梅不知出資內情，但揆之一一六０地號、一一六
      ０之一地號、一一六一地號、一一六一之一地號、一一六一之二地號土地確係
      供作興建工業城者，已經證人何銘芳供證在卷可資佐證，是翁女之證言仍有證
      明力。
（４）又合夥人周招鑒於原審法院八十六年一月二十六日審理時亦證稱：「一一四七
      之二二地號、一一六０之一地號土地是公司買的，我們投資買的，因為是整批
      買」；另被上訴人之嫂即合夥人謝陳瑞穗於原審法院八十六年十月七日審理時
      亦證稱：「我們（合夥）買地是連路一起買」；參酌卷附規劃前之原圖，一一
      六０地號土地原為陳水考所有，一一六一地號土地原為翁桂梅所有，合夥係於
      七十六年十二月四日購買後，均僅信託登記於被上訴人子女謝議輝、謝芳卿、
      謝文豐名下，進而交由何銘芳規劃成工業城廠房（住宅），上訴人雖為合夥人
      ，惟合夥土地並無登記於上訴人或子女名下，是以被上訴人辯稱屬合夥財產均
      登記在合夥人子女名下者，並不確實，實係由被上訴人指定，其他人均無異議
      ，方才為信託登記，參諸證人周招鑒於台灣台南地方法院檢察署檢察官八十六
      年八月十九日偵訊時證稱：以合夥人所有財產向銀行借款較容易等語，此即為
      登記合夥財產之理由所在。
（５）台南縣永康地政事務所函附之道路逕行分割圖（並述明工業城申請建照才訂道
      路椿），暨土地登記簿謄本記載：(1)一一六０之一地號土地係由一一六０地號
      分割轉載；(2)一一六一之一地號併入一一六０之一地號成道路用地者，亦可證
      明一一六０之一地號土地，為合夥於七十六年十二月四日向陳水考、翁桂梅整
      批購買之土地，自屬合夥剩餘財產，要無疑義。
３、就一一四七之二二地號土地部分：
（１）一一四七之二二地號土地為合夥為解決合夥所蓋「工業城（廠房住家) 客戶之
      通路」，於七十七年六月一日向邱陳蔭所買，已為證人陳仙機八十八五月二十
      一日鈞院行準備程序時證稱：「系爭地係伊與被上訴人之哥哥謝崑山監委親自
      去拜託而買的」、「系爭地實際上是蓋工業城時為了通路要向一位邱先生（指
      邱陳蔭）買，先由謝崑山監委（被上訴人之兄）和我出面找邱先生溝通買到，
      如沒買下來工業城就沒路可走」等語，其供證買賣過程具體明確，原審僅以其
      在另案偵訊時曾坦承合夥買幾筆地不清楚，即不予採信，殊不知合夥買地並非
      筆筆均由其參加，自不清楚，但此筆印象過程困難，故其證言可信；而陳仙機
      亦證稱：刑事案件審理時，並未問及這些事，所以沒提起這一段等語明確，即
      被上訴人在原審八十六年五月六日答辯狀第十行亦自承：一一四七之二二地號
      土地係被上訴人以私人名義另向合夥購買，而登記在其子（謝文豐名下），惟
      其辯稱：以私人名義另向合夥購買者，迄未舉證以實其說，顯非實在。
（２）又被上訴人現住之同地段一一五九地號土地，被上訴人已陳明係伊私人以其子
      謝文豐名義於七十七年六月廿九日向合夥所購買（合夥七十六年十月八日信託
      登記在周金倉、謝秀玲、謝文豐等三人名下），而興建自宅使用，此有土地謄
      本可稽，惟一一四七之二二地號土地與被上訴人自有之一一五九地號土地並不
      相連，中間尚間隔一一四七之二三地號土地者，此亦有地籍圖可稽，反而一一
      四七之二二地號土地與客戶一一四七之三地號土地相連接，與客戶共同使用之
      一一五九之一五地號土地及之一三地號土地、併合夥所有道路用地一一五九之
      一三地號土地亦相連接，故被上訴人並無購買之經濟實益，不可能買道路地供
      大眾通行（當時無任何人預知政府會徵收）。
（３）且揆之一一四七之二二地號土地謄本記載：於七十七年六月一日由謝文豐名義
      向前手邱陳蔭所購買，參照實際參與買賣之合夥人陳仙機上開證言，即可證明
      由邱陳蔭出賣予謝文豐者，實係合夥所購買，而以信託登記在被告之子謝文豐
      名下。
（４）再被上訴人向合夥所購一一五九地號土地之原因發生日為七十七年六月廿九日
      （合夥購買日為七十六年十月十八日，中間相隔八個月，已如上述）。惟前述
      一一四七之二二地號土地早於七十七年六月一日由合夥買進，而信記登記在謝
      文豐名下。質言之，如一一四七之二二地號旱地係被上訴人向合夥所購買，其
      購買日期必與其所購一一五九號地號土地同日，殊不可能先單獨購買與一一五
      九號土地不相連之系爭一一四七之二二地號道路用地，於將近一個月後再購買
      一一五九地號土地之理。
（５）況被上訴人對其以私人名向合夥購買一一四七之二二地號土地一事，迄未舉證
      以實其說，其空言主張記憶錯誤，自不足採。
（三）至於被上訴人以  鈞院刑事庭判決被上訴人無罪之理由，認系爭土地即係由被
      上訴人自行購買，而非合夥共買者，並非事實，其認定之事實自不能拘束鈞院
      民事庭之獨立認定。蓋：
（１）就二六０之一地號土地部分言，共同出賣之地主之一翁桂梅已證實：出面向其
      （包括其兄陳水考）買地之人為被上訴人及上訴人，且買地用途在於興建工業
      城等語明確，則凡屬興建工業城之土地均屬合夥財產者，為合乎羅輯之推論，
      若僅因證人翁桂梅坦誠：伊不知資金來源等語，即不予採信，有違證據法則。
（２）就一一四七之二二地號土地言，出面接洽買地之合夥人陳仙機，已就若不買系
      爭路地，則工業城無法興建原因，及其陪同被上訴人之兄謝崑山再次拜訪地主
      邱陳蔭，始完成購買手續等過程為陳述，凡此均為陳仙機親身經歷，且證人陳
      仙機於原審法院審理時，並無何利害關係，其又舉證證明與被上訴人之兄共同
      洽購土地之過程，應足為系爭一一四七之二二地號土地確係合夥財產之證據方
      法，乃刑事判決就此並無詳細敘明，加以證人陳仙機亦非每筆合夥用地均參與
      買賣過程，其雖據實證稱：合夥買多少筆土地，伊不知悉等語，亦不能據此否
      定其確曾參與此筆土地之洽買事實。
三、證據：除援用第一審所提證據外，補提：計算表、存證信函、地籍圖，及土地登
    記簿謄本等件為證，並聲請訊問證人何銘芳、陳仙機。
乙、被上訴人方面：
一、聲明：求為判決：（一）上訴駁回。（二）第一、二審訴訟費用由上訴人負擔。
    （三）如受不利之判決、請准供擔保宣告免為假執行
二、陳述：除與原判決記載相同者，予以引用外，補稱：
（一）否認上訴人之主張及陳述。
（二）上訴人於七十六年間與被上訴人及訴外人謝陳瑞惠、周招鑒、李明墻、陳仙機
      等六六成立隱名合夥，由被上訴人一人出名，負責隱名合夥之全部事務執行，
      合夥事業為購買土地興建工業城對外銷售，此為上訴人所自認，復為原判決所
      是認，合先敘明
（三）系爭台南縣永康市○○段一一四七之二二地號及同段一一六０之一地號土地係
      被上訴人私人所有，非屬合夥財產，有土地登記簿謄本足稽，又該工業城坐落
      台南縣永康市○○段一一四七地號、一一五九地號及一一六０等地號土地，其
      中被上訴人所購土地，部分係合夥財產，部分則屬伊私有財產者，業據證人李
      明墻於  鈞院受理八十七年度上易字第一０八八號侵占之刑事案件審理時證述
      ：「（問：乙○○部分是否他自己的？）可以這麼說，其餘是公司的‧‧‧」
      等語明確；是則如屬合夥財產，則由合夥人中之數人出名登記為名義人而保持
      共有關係，以達相互制衡及保障作用，反之，如屬被上訴人私人財產，則登記
      在被上訴人子女謝議輝（已故），謝芳卿、謝文豐名下。例如卷附土地登記簿
      謄本所示永康市○○段一一五九、之十三、之十五、之五六等地號土地，因屬
      合夥財產，則分別登記在部分股東之子女周金倉（周招鑒之子）、謝秀玲（謝
      陳瑞惠之女）、謝文豐（被上訴人之子）、李慈恭（李明墻之子）等人名下；
      同段一一五九地號、一一六０地號、一一六０之一、之二、之三、之四地號、
      一一四七之二二、之二三地號，因屬被上訴人私人財產，為與合夥財產區別，
      仍登記在上訴人之子謝議輝、謝芳卿、謝文豐名下，該項登記業務悉由從事代
      書工作之上訴人甲○○經辦，上訴人知悉甚詳，而依上情為不同之登記，是本
      件上訴人所指之同段一一四七之二二地號、一一六０之一地號土地屬合夥財產
      者，純屬子虛烏有，茍該二筆地號土地真如上訴人所言係屬合夥財產，何以其
      他股東竟均未追問請求分配？凡此具見上訴人虛構事實，無的放矢，企圖不法
      利益，其主張顯無理由。
（四）按當事人主張於已有利之事實者，就其事實有舉證之責任，民事訴訟法第二百
      七十七條定有明文。本件上訴人就系爭一一四七之二二地號及一一六０之一地
      號土地雖舉證人證明，然證人等所為之證言，均不足為有利於上訴人之證據。
      茲分述之：
（１）證人謝陳瑞惠於原審法院審理時到庭證稱：「一一四七之二二地號土地是否合
      夥買的，不知道」‧‧‧乙○○說一一四七之二二地號那筆是他自己買的，他
      扣掉那部分後，分成十一份，發給我一份，共二百多萬元」等語，是證人謝陳
      瑞惠之證言，尚不足以認定一一四七之二二地號土地確為合夥事業。
（２）證人即陳水考之子陳朝安於原審法院審理時亦到庭證稱：「（提示一一六之一
      地號土地登記簿謄本，問：你父親陳水考是否於七十六年十二月四日將土地出
      賣予謝議輝？）是，那是工業城，誰出面買的我不知道，只知道要蓋工業城，
      確實蓋了住宅與工廠，是何人出資我不知道。（問：你參與買賣過程？）沒有
      ，只是聽我父親說的」（參見原審八十七年十二月十八日言詞辯論筆錄）。查
      證人陳朝安對陳水考與被上訴人訂約買賣上揭土地並非親見親聞，其證言不過
      為傳聞證據，並無證據力。
（３）證人即隱名合夥人之一周招鑒雖於原審法院審理時到庭證稱：「（問：一一四
      七之二二地號及一一六之一地號土地是否你們投資的？）那是公司買的，我們
      投資買的。（問：為何知道道路及建地一起買？）因為是整批買，都在建築工
      業城範圍內」等語，惟查，證人周招鑒為隱名合夥人，僅只出錢，並未參與其
      他事務，其對於買賣契約之簽訂及價金之交付均未參與，其僅因一一四七之二
      二地號及一一六０之一地號土地在工業城之範圍內，即認上揭土地為合夥投資
      事業，核係其個人推測之詞，不得作為證據。
（４）另證人陳仙機雖於  鈞院行準備程序期日到庭證稱：「本件系爭地‧‧‧實際
      上是蓋建工業城時為了通路要向一位邱先生買‧‧‧如沒買下來，工業城就沒
      路可走了」等語，然陳仙機於同日復證稱：「共買幾筆我不清楚，只知分好幾
      次買，都由乙○○處理買地‧‧‧」等語，足見買地事宜均由乙○○處理，且
      乙○○於工業城內亦有其私人購置之土地，而為上訴人所是認，尚難以系爭土
      地之購買與其他合夥購買之土地為同一時期，即認同屬合夥購買之土地，陳仙
      機上開證言，純屬其個人推測之詞，亦無證據力。更且陳仙機於台灣台南地方
      法院檢察署受理八十六年偵字第九三三九號侵占乙案，而於八十六年十月七日
      訊以：「是否有參加工業城興建之投資？」時，答稱：「有，我佔一股，我把
      資金交給乙○○，全部都由乙○○去處理，我並不知道土地買幾筆買多少，之
      後有分利潤給我」等語，是證人陳仙機之證詞，先後不一，徵諸本案經原審法
      院判決上訴人敗訴後，上訴人即慫恿陳仙機等人以永康郵局第一六七號存證信
      函通知被上訴人，強指系爭土地係屬合夥財產，請求給付合夥利益云云，益見
      陳仙機於  鈞院之證詞係附合前開存證信函，要無可採。
（５）上訴人於  鈞院又主張渠等有參與規劃工業城，並舉證人何銘芳為證，姑不論
      上訴人之主張已與其先前主張：渠等係隱名合夥，由被上訴人一人出名負責隱
      名合夥之全部事務執行乙節有所矛盾外，即證人何銘芳於鈞院行準備程序期日
      亦到庭證稱：「‧‧‧是乙○○來找我，我只針對土地而設計，其他的我都不
      知道‧‧‧」、「附圖二是我和乙○○共同規劃設計定案」等語，尤見上訴人
      所言不實在。
（五）查被上訴人向合夥購買一一五九地號土地，以作為建屋之用，另向邱陳蔭購買
      一一四七之二二地號土地，作為道路使用，買買土地之對象不一，訂約有先後
      ，移轉所有權亦有先後，並無違背常理之處。
（六）又被上訴人向合夥購買一一五九地號土地自建房屋，已如前述，一一六０之一
      地號土地與一一五九地號土地相連，為被上訴人通往公路必經之地；另一一四
      七之二二地號土地雖與一一五九地號土地不相連，中間隔有一筆同段一一四七
      之二三地號土地，惟該筆土地與一一四七之二二地號，為同一時間由被上訴人
      向邱陳蔭購買，登記在謝文豐名下，此有土地登記簿謄本、買賣契約在卷可憑
      （按一一四七之二三地號由一一四七之九地號分割出，買賣契約上載為一一四
      七之九號），亦為被上訴人自宅通往公路必經之地者，亦有地籍圖在卷可憑。
（七）況上訴人以被上訴人為隱名合夥之出名營業人，意圖為自己不法之所有，將合
      夥所購買之財產即一一四七之二二地號、一一六０之一地號土地之徵收款侵占
      入己花用，認被上訴人涉有刑法第三百三十五條第一項侵占罪而提出告訴，經
      台灣高等法院台南分院判決被上訴人無罪確定，所持理由即：上揭土地為被上
      訴人個人買受，並非合夥所共買，故登記在被上訴人子女名下，並非隱名合夥
      人信託登記在被上訴人子女名下，因此該土地經政府徵收後所領得之款項，被
      上訴人自有權處理，無須分配給其餘合夥人，被上訴人未將上揭土地之補償費
      分給上訴人，乃是當然之事，並無任何侵占或背信可言等語，此有該院八十七
      年度上易字第一００八號刑事判決在卷可稽，益證被上訴人之抗辯為真實。
三、證據：援用第一審所提證據。
丙、本院依職權調閱本院八十七年度上易字第一０八八號（含台灣台南地方法院八十
    六年度易字第五三二八號、台灣台南地方法院檢察署八十六年度偵字第九三三九
    號）刑事案件偵審卷宗，及依職權向台南縣永康地政事務所調取辦理系爭一一六
    一之一地號、一一六０之一地號土地公共設施逕行分割相關資料。
      理      由
一、本件上訴人起訴主張：上訴人於七十六年間與被上訴人乙○○及訴外人謝陳瑞惠
    、周招鑒、李明墻、陳仙機等共六人，以上訴人及訴外人陳仙機、李明墻、謝陳
    瑞惠四人每人分攤一股股金之出資、周招鑒分攤一．五股，被上訴人乙○○分攤
    四．五股，合計十股，成立隱名合夥，由被上訴人一人出名，負責隱名合夥之全
    部事務之執行，合夥之事業為購買土地興建工業城對外出售，嗣工業城早已出售
    完畢，目的事業已完成，股金連同盈餘均已交還及分配各合夥人而無異議。惟合
    夥利益尚留存三筆道路預定地，即台南縣永康市○○段一一四七之二二地號、一
    一五九之一三地號、一一六０之一地號土地，於前次分配應得利益時未分配；上
    述三筆土地經台南縣政府於八十五年四月九日公告徵收為工業區一之一、一之四
    道路工程用地，並發放補償金總計四千五百六十九萬六千元，均已由上述土地登
    記名義人受領後，全部交由出名營業人即被上訴人保管。本件隱名合夥契約因目
    的事業已完成而終止，上訴人自得請求被上訴人給付隱名合夥人應得之利益四百
    五十六萬九千六百元（原判決就上訴人請求被上訴人就坐落台南縣永康市○○段
    一一五九之一三地號土地之徵收補償費，給付合夥利益三百零七萬二千七百二十
    元部分，判決被上訴人敗訴，未據被上訴人聲明不服，本件僅就上訴人請求系爭
    坐落同段第一一四七之二二地號、第一一六０之一地號土地徵收補償款之合夥利
    益【原判決就上訴人請求之金額中一百四十九萬六千八百八十元＜0000000-0000
    000 =0000000＞部分，為上訴人敗訴判決，上訴人之上訴聲明中，超逾上訴利益
    之二十元部分，核係擴張之訴性質】部分為審理）等語。
二、被上訴人則以：坐落台南縣永康市○○段第一一四七之二二、第一一六０之一地
    號土地，是被上訴人乙○○以私人名義另向土地所有權人邱陳蔭、陳水考購買，
    登記在被上訴人之子謝議輝及謝文豐、謝芳卿名下，並非合夥所購買之土地，本
    件屬合夥財產者，僅同地段第一一五九之一三地號，面積０‧一八二九公頃土地
    ，初始即約定信託登記在謝文豐、周金倉、謝秀玲、李慈恭等人名下，並登記為
    分別共有，該筆土地經台南縣政府於八十五年四月九日公告徵收為工業區○○○
    道路用地，核發補償金三千零七十二萬七千二百元，本件合夥尚存之利益僅上揭
    徵收之土地補償金，經扣除負責全場監工運籌及出名為借款人、保證人之報酬，
    餘額作十股比例分配，上訴人半股應分得之利益為一百三十七萬八千八百一十四
    元，乃上訴人起訴主張其因合夥應分得利益為三百三十一萬一千二百八十元，即
    為無理由；且上訴人甲○○在七十九年一月間所舉辦之台南縣議員選舉時，擔任
    被上訴人之子謝議輝參選縣議員競選總部之總幹事一職，於投票前三天，以做好
    永康等地區之神壇、廟宇關係為由，向被上訴人詐取二百八十五萬元一去不回，
    亦未向永康等地區之神壇、廟宇捐獻，是上訴人就此部分，尚欠被上訴人二百八
    十五萬元，爰依民法第三百三十四條規定，與被上訴人所欠上訴人之一百三十七
    萬八千八百一十四元之合夥利益債權為抵銷，則上訴人之債權既經抵銷，其請求
    權即歸消滅等情詞，資為抗辯。
三、上訴人主張於七十六年間與被上訴人乙○○及訴外人謝陳瑞惠、周招鑒、李明墻
    、陳仙機等共六人，以上訴人及訴外人陳仙機、李明墻、謝陳瑞惠四人每人分攤
    一股股金之出資、周招鑒分攤一．五股，被上訴人乙○○分攤四．五股，合計十
    股，成立隱名合夥，合夥之事業為購買土地興建工業城對外出售，由被上訴人一
    人出名，負責隱名合夥全部事務之執行，嗣工業城早已出售完畢，目的事業已完
    成，詎被上訴人僅返還上訴人之出資及部分應得之利益，就隱名合夥事業所有之
    系爭坐落台南縣永康市○○段一一四七之二二地號、一一五九之一三地號、一一
    六０之一地號等三筆道路用地，經政府徵後所得之補償費，被上訴人迄未給與上
    訴人應得之利益等情，除據上訴人於原審提出系爭土地登記簿謄本（原審卷第七
    頁至第十三頁、第七十四頁至第七十七頁），及於本院提出興建工業城前、後之
    地籍圖及相關土地登記簿謄本等件為證外，並經證人周招鑒於原審八十八年一月
    二十六日審理時（原審卷第一八五頁至第一八七頁），及證人陳仙機於本院八十
    八年五月二十一日行準備程序時，分別到場結證明確，被上訴人對於上訴人及其
    餘訴外人謝陳瑞惠、周招鑒、李明墻、陳仙機參與其隱名合夥事業，全部股分為
    十股，上訴人占有一股，隱名合夥經營事業為購買土地興建工業城對外出售，由
    被上訴人一人出名負責隱名合夥之全部事務之執行暨工業城已出售完畢，目的事
    業已完成之事實不爭執，堪信上訴人此部分之主張為真實。
四、被上訴人雖抗辯系爭坐落台南縣永康市○○段一一四七之二二地號、一一六０之
    一地號等二筆土地，係其個人買受登記予其子名下，並非為隱名合夥事業之財產
    ，若係合夥財產，則分別登記在其他隱名合夥人子女名下，若係被上訴人私人所
    買，則登記在被上訴人子女名下云云，然查：
（一）兩造及訴外人謝陳瑞惠、周招鑒、李明墻、陳仙機等人成立之隱名合夥事業，
      所欲興建之工業城，係坐落地目原為「」（旱）之台南縣永康市○○段一一
      五九、一一五九之一、一一五九之二、一一六０、一一六一、一一六二、一一
      六三、一一六四地號土地上，其後於七十六年五月二十九日系爭合夥購地前，
      其中旱一一五九、一一五九之一、一一五九之二地號土地分割為旱一一五九、
      一一五九之一至之八地號等九筆地號；旱一一六０地號土地分割為一一六０、
      一一六０之一、之二地號等三筆土地，旱一一六一之一地號土地分割為旱一一
      六一、一一六一之一、之二等三筆土地；旱一一六二地號至旱一一六五地號則
      維持不變，各該分割後之位置均相同乙節，此有台南縣永康地政事務所以八十
      九所一字第０五三０七號函檢送之分割前後透明地籍圖附於本院卷可佐；嗣於
      規劃後，地目變更為「建」，地號則因合併或分割而細分，惟仍引用一一五九
      、一一六０等本號者，此亦有上訴人於本院提出而為被上訴人所不爭之地籍圖
      二紙，及本院依職權向台南縣永康地政事務所調取前開土地逕行分割相關資料
      在卷可參。
（二）再系爭一一五九地號土地，係於七十六年七月七日由訴外人邱陳蔭以買賣為原
      因，移轉登記予訴外人周金倉（合夥人之一周招鑑之子），其後於七十六年十
      月三十日，一一五九地號土地與一一五九之一地號至一一五九之八地號、及一
      一六二地號至一一六四地號土地合併後，仍保留一一五九地號本號，惟由周金
      倉、謝秀玲、謝文豐、李慈恭保持共有，再於七十七年六月二十九日以買賣為
      原因，移轉所有權登記予訴外人謝文豐乙節，此有上開土地登記簿謄本附於原
      審卷第一六三頁至第一六八頁可參。
（三）另一一五九之一、之二地號二筆旱地，係於七十六年七月七日以買賣為原因，
      由訴外人邱陳蔭移轉登記予訴外人謝文豐一人所有；一一六０地號旱地係於七
      十六年十二月十五日以買賣為原因，由訴外人陳水考移轉所有權予謝議輝、謝
      芳卿、謝文豐等人保持共有；一一六二地號旱地則於七十六年七月二十日以買
      賣為原因，由訴外人邱燦廷移轉所有權予訴外人李慈恭一人所有；一一六三地
      號旱地係於七十六年六月十八日以買賣為原因，由訴外人方阿峰移轉所有權予
      訴外人周金倉一人所有；一一六四地號旱地係於七十六年六月十八日以買賣為
      原因，由訴外人方阿峰移轉所有權予訴外人謝秀玲一人所有等情，此亦有上訴
      人於八十八年六月十一日具狀檢附上開土地登記簿謄本附於本院卷可稽。
（四）又系爭坐落台南縣永康市○○段一一六０之一地號、一一六一之一地號土地計
      劃道路，係由台南縣永康地政事務所，於七十四年十月十七日分別自同段一一
      六０地號、及一一六一地號土地，逕行分割者，此有該所於八十八年十月二十
      日以八八所二字第０九０七八號函檢附之逕行分割圖、椿位成果圖、土地登記
      簿謄本在卷可參，並經證人何銘芳於本院八十八年九月二十日行準備程序時，
      到場結證明確。
（五）至系爭一一六０地號、一一六０之一地號土地，係訴外人陳水考於七十六年十
      二月十五日因買賣，移轉登記予被上訴人之子，即訴外人謝議輝、謝芳卿、謝
      文豐三人，其所有權應有部分各三分之一，其中訴外人謝議輝所有一一六０之
      一地號土地所有權應有部分三分之一，再於八十四年九月十五日因分割繼承而
      移轉予訴外人謝芳卿、謝文豐二人（謝芳卿、謝文豐二人應有部分各二分之一
      ）者，此亦有上訴人於八十八年六月十一日具狀檢附而為被上訴人所不爭之系
      爭土地登記簿謄本在卷可參。
（六）再系爭一一四七之二二地號道路地西側鄰接一一四七之三地號建地，其東側鄰
      接一一四七之二三道路用地，位處貫穿系爭工業區○○○道路，即一一五九之
      十三地號道路用地，與穿越工業區○○○○道路，即一一六０之一道路用地之
      二條道路之接軸處，而形成二條道路之樞紐地帶，一一五九地號建地位於前開
      二條道路交會處，其北側分別與一一四七之二三地號道路地及與一一六０之一
      地號道路地相鄰接，西側則與一一五九之一三地號道路地相鄰接，至一一四七
      之二二地號與一一五九地號建地間，間隔一一四七之二三地號土地，二筆土地
      並未鄰接等情，此亦有上訴人於八十八年六月十一日具狀提出，而為被上訴人
      所不爭之現場地籍圖在卷可佐。
    綜上所陳，系爭合夥所購買土地，其中除一一五九地號土地係登記訴外人周金倉
    名下、嗣與其他多筆土地合併，方才登記予訴外人周金倉、謝秀玲、謝文豐、李
    慈恭等人名下保持共有外，另一一六０地號旱地則係登記予謝議輝、謝芳卿、謝
    文豐等人名下保持共有；一一六二地號旱地則登記予訴外人李慈恭一人所有；一
    一六三地號旱地登記予訴外人周金倉一人所有；一一六四地號旱地亦登記予謝秀
    玲一人所有，並非全然登記予前開其他隱名合夥人子女名下者至明，被上訴人抗
    辯：若係合夥財產，則分別登記在其他隱名合夥人子女名下，若係被上訴人私人
    所買，則登記在被上訴人子女名下云云，與事實不符，已難盡信；更且系爭坐落
    台南縣永康市○○段一一六０之一地號土地，已編列為計劃道路，於七十四年十
    月十七日業經台南縣永康地政事務所逕行分割者，已如前述，是系爭一一六０之
    一地號土地僅可供工業區內住戶對外通聯絡使用，被上訴人於七十六年十二月十
    五日購買而信託登記予其子謝議輝等三人時豈有不知？按諸常理，亦無刻意購買
    無法供私人使用之道路用地之理，是被上訴人上開抗辯與常情不符，亦無足採；
    至於系爭一一四七之二二地號道路用地，與被上訴人信託登記予其子謝文豐名下
    之一一五九地號建地間，尚間隔一一四七之二三地號道路用地，二筆土地間並未
    鄰接，被上訴人由西側使用系爭一一五九地號道路地，由上側使用一一四七之二
    三地號道路地均可對外聯絡，並無購買系爭一一四七之二二地號道路用地之必要
    ，且一一四七之二二地號道路用地，係位處貫穿系爭工業區○○○道路交會之樞
    紐地帶，對於系爭工業區內住戶對外交通聯絡居相當重要地位，若欠缺正常道路
    使用，工業城亦無吸引客戶進駐之誘因，被上訴人執行隱名合夥興建工業城事業
    ，豈有不知之理？自無不納入興建工業城之重要道路使用之理，乃被上訴人抗辯
    系爭一一四七之二二地號道路用地亦係其購買供作所有一一五九建地對外聯絡使
    用云云，與常情不合，亦不足採。
五、再被上訴人抗辯本件合夥尚存之利益即上揭二筆徵收之土地補償金，仍應扣除負
    責全場監工運籌及出名為借款人、債務保證人之報酬，餘額再作十股比例分配云
    云，惟按隱名合夥財產，應先清償合夥之債務，清償債務後，其賸餘財產應返還
    各合夥人金錢或其他財產權之出資，尚有賸餘者，則按各合夥人應受分配利益之
    成數分配之，此觀諸民法第七百零一條、第六百九十七條第一項前段、第二項、
    第六百九十九條規定自明；系爭隱名合夥契約因已終結，前經清算、返還出資及
    給付應得之利益者，除據證人謝陳瑞惠、周招鑑於原審法院審理時（原審卷第四
    十頁反面、第一八五頁、第一八六頁），及證人陳仙機於本院八十八年五月二十
    一日行準備程序時，分別到場供證明確外，且為兩造所不爭，堪以信實，按諸常
    理，苟系爭合夥應給付出名借款人、保證人及負責隱名合夥全部事務之執行之出
    名營業人報酬者，被上訴人既為出名營業人，豈有不於合夥解散清算時提出，以
    作為隱名合夥之債務，並以清償債務後之賸餘財產，償還各合夥人金錢及出資，
    其後再分配各合夥人應得之利益之理，是則縱合夥應給付出名借款人、保證人及
    負責隱名合夥全部事務之執行之出名營業人報酬，惟系爭合夥業經解散清算，益
    見被上訴人所抗辯之前開合夥債務，當已作為系爭合夥債務而清償完畢至明。系
    爭坐落台南縣永康市○○段一一四七之二二地號、一一六０之一地號等二筆道路
    用地，分別信託登記予訴外人謝芳卿、謝文豐二人，已如前述，而謝芳卿、謝文
    豐二人除系爭二筆土地外，尚且受信託登記其他各筆土地者，亦如前述，苟合夥
    應給付其二人及其他出名借款人、債務保證人報酬者，按諸常理，其二人及其他
    應受報酬之人於先前合夥解散清算之際，應已受有給付；至於系爭二筆土地僅供
    道路用地使用，被上訴人並無何管理行為可言，均無再次受報酬之理，乃被上訴
    人抗辯其仍應再次扣除管理及借名利益之報酬云云，即無足採。
六、被上訴人另抗辯於七十九年一月間舉辦之台南縣議員選舉活動，上訴人擔任被上
    訴人之子謝議輝參選縣議員競選總部之總幹事時，以做好永康等地區之神壇、廟
    宇關係為由，向被上訴人詐財二百八十五萬元，應負損害賠償責任，爰以上訴人
    應賠償之損害賠償金額與上訴人請求之合夥利益為抵銷云云，無非係以證人謝文
    糧、林再成二人於原審法院八十六年四月十四日審理時之供證（原審卷第二六頁
    、第二七頁）為其證據方法，惟查：證人謝文糧、林再成二人於原審法院八十六
    年四月十四日審理時，固均供證被上訴人於選舉前三天有拿二百八十五萬元出來
    交給上訴人，要到永康市一些廟宇拉票，拉票是指至該廟宇樂捐，事後上訴人有
    無樂捐不知道，只知道樂捐的地方沒有開票出來等語，然候選人向神壇、廟宇捐
    獻，與信徒投票選舉候選人間並不當然有直接關係，即證人謝文糧、林再成二人
    於原審法院審理時，亦僅係以「樂捐的地方沒有開票出來」，而推論上訴人詐欺
    上訴人之金錢，其供證無非係證人個人臆測之詞，並無證據能力；且上訴人係於
    七十九年一月間擔任被上訴人之子謝議輝之競選總幹事，被上訴人竟於事隔六年
    有餘，方才向台灣台南地方法院檢察署提出刑事告訴，苟上訴人確有騙取被上訴
    人二百八十五萬元，被上訴人縱未即時追究刑事詐欺罪責，也應依民事訴訟程序
    請求返還該款，然被上訴人竟坐任權利睡眠，未積極搜集證據，實違常情，其抗
    辯已難盡信，此外被上訴人乙○○指訴上訴人甲○○涉有前開詐欺取財罪嫌之刑
    事案件，經台灣台南地方法院以八十六年度易字第二九０一判決無罪，公訴人不
    服，提起上訴，再經本院刑事庭以八十七年度上易字第一五八號判決上訴駁回確
    定乙節，此亦有前開刑事判決影本附於原審卷第八一頁至第八三頁、第一六０頁
    至第一六二頁可佐，凡此，具見被上訴人抗辯上訴人有何詐欺取財之侵權行為損
    害賠償請求權二百八十五萬元云云，尚屬無法證明，其主張抵銷云云，即有未合
    。
七、第按隱名合夥契約終止時，出名營業人，應返還隱名合夥人之出資及給與其應得
    之利益，民法第七百零九條前段定有明文；系爭坐落台南縣永康市○○段一一四
    七之二二地號、一一六０之一地號等二筆道路用地，經台南縣政府於八十五年四
    月二十九日，以府地用字第六八四三三號辦理公告徵收者，此有上訴人於八十八
    年六月十一日具狀檢附之上開土地登記簿謄本附於本院卷可稽；其中一一六０之
    一地號土地所有權人謝芳卿、謝文豐二人各領取補償費六百二十九萬一千六百元
    ，其中一一四七之二二地號土地則由所有權人謝文豐（所有權人全部）領取補償
    費二百三十八萬五千六百元乙節，此亦有台南縣政府於八十七年十二月十六日，
    以八十七府地用字第二二二０一四號函檢送之補償費計算單附於原審卷第一二五
    頁至第一二七頁，及於八十九年十月二十四日，以八九府地徵字第一七二四二九
    號函檢送之土地補償地價清冊附於本院卷可參；足見系爭合夥尚未分配之二筆土
    地之補償款合計共為一千四百九十六萬八千八百元(0000000×2+0000000=000000
    00)，上訴人出資十分之一，其應受分配之利益為一百四十九萬六千八百八十元
    （計算公式：00000000÷10=0000000）。
八、綜前所述，上訴人本於隱名合夥契約終止後之給付應得利益請求權，請求被上訴
    人應再給付一百四十九萬六千八百八十元，及自原審擴張之訴準備書狀送達之翌
    日即八十六年七月四日起至清償日止，按週年利率百分之五計算之利息，於法尚
    無不合，應予准許，至超過上開部分之請求，即非有據，原審就上開應准許部分
    ，為上訴人敗訴之判決，並駁回其假執行之聲請，尚有未洽，上訴意旨指摘原判
    決不當，求予廢棄改判，為有理由，爰由本院予以廢棄改判如主文第二項所示，
    並依兩造之聲請，酌定相當擔保金額准假執行及免為假執行之宣告；至於上訴人
    之上訴聲明中，請求被上訴人再為給付之金額中，超逾上訴利益之二十元部分，
    經核係擴張之訴性質，已逾前開應准許之金額，而為無理由，此部分應予駁回，
    又此部分假執行之聲請亦因之失所依附，而應併予駁回。
九、本件事證已臻明確，兩造其餘攻擊防禦方法與本件判決結果無涉，爰不一一論述
    ，併此敘明。
十、據上論結，本件上訴人之上訴為有理由，其擴張之訴為無理由，依民事訴訟法第
    四百五十條、第四百六十三條、第三百九十條第二項、第三百九十二條、第七十
    八條，判決如主文。
中      華      民      國    八十九    年      十一    月    二十八    日
                                    臺灣高等法院臺南分院民事第二庭
~B1審判長法官  吳    志    誠
~B2      法官  李    素    靖
~B3      法官  李    文    賢
右為正本係照原本作成。
如對本判決上訴，須於判決送達後二十日內向本院提出上訴狀，其未表明上訴理由者
，應於上訴後二十日內向本院提出上訴理由書。
中      華      民      國    八十九    年      十一    月    三十      日
~B法院書記官  劉    清    洪


司法院資訊處製作；財團法人民間司法改革基金會備份。
